【裁判字號】    92,台上,2479
【裁判日期】    920508
【裁判案由】    瀆職等罪
【裁判全文】
最高法院刑事判決                              九十二年度台上字第二四七九號
    上   訴   人  台灣高等法院檢察署檢察官
    上訴人(被告） 甲○○
    選 任辯護 人  吳振東律師
    被        告  丙○○
    選 任辯護 人  賴重堯律師
    被        告  乙○○
右上訴人等因被告等瀆職等罪案件，不服台灣高等法院中華民國九十一年六月四日第
二審更審判決（八十九年度重上更(四)字第一三一號，起訴案號：台灣宜蘭地方法院檢
察署八十三年度偵字第八○六、九五五號)，提起上訴，本院判決如左：
    主  文
原判決撤銷，發回台灣高等法院。
    理  由
本件原判決認定：上訴人（被告）甲○○與丙○○、乙○○均參加宜蘭縣議會第十三
屆議員選舉，於民國八十三年一月二十九日投票結果，三人均當選，台灣省選舉委員
會並於同年二月五日公告選舉結果，均取得將於同年三月一日宣誓就職縣議員，擔任
公務員之資格，及與其他議員互選議長、副議長之投票權。乙○○於當選後，自認其
資歷、實力均優於丙○○，基於政治倫理，應由其出任副議長，且於競選期間即已部
署參選副議長，乃向其所隸屬之中國國民黨爭取副議長提名。惟中國國民黨於八十三
年二月十五日公布所提名之議長侯選人為甲○○、副議長侯選人為丙○○。乙○○心
生不滿，乃於翌（十六）日在宜蘭縣議會舉行記者會，宣布參選副議長到底，至同年
月二十五日猶未改初衷，致當時之中國國民黨宜蘭縣黨部主任委員王慶生甚感憂心。
王慶生乃於八十三年二月二十六日上午邀甲○○至其辦公室，以甲○○與乙○○係同
學關係，且在宜蘭縣議會又有多年同事之誼，而交付其勸退乙○○之任務。甲○○旋
於同日下午赴宜蘭縣壯圍鄉○○路五十三之三號乙○○住處，要求乙○○退選遭拒，
不歡而散。乙○○之妻歐林秀雲見甲○○憤而離去，認將影響乙○○競選副議長之票
數，因而傷心落淚，乙○○見狀，立即以行動電話與甲○○聯繫，要求再見面，二人
又相約在宜蘭縣頭城鎮○○路三五八號盧潮雄之住宅會合後，同赴宜蘭縣議會續談。
甲○○遂向乙○○提議，由丙○○給付賄賂新台幣（下同）二千四百萬元，以彌補其
退選之損失，請乙○○退出副議長之選舉，俟選舉完畢付款。乙○○回稱：伊不要錢
，不是錢的問題，是要黨部給伊交待。但甲○○猶抱希望，仍將其提議告知丙○○，
並向丙○○告稱：乙○○可以考慮。丙○○答稱：乙○○可以考慮，伊也可以考慮。
然丙○○嗣後分析，認無能力支付，且無此必要，乃於同日深夜至甲○○住處回覆不
願接受上開條件。惟甲○○仍協調黨部，允諾乙○○出任黨職，以為對外宣布退選之
下台階。八十三年二月二十六日晚上，王慶生即聯絡盧逸峰等地方人士及甲○○、丙
○○、乙○○等人，於翌 (二十七）日下午三時至台北市中國國民黨中央黨部，由組
織工作會副主任陳璽安出面協調，並於會後發布乙○○決定退選之新聞稿。惟甲○○
於前往中央黨部協調前，將丙○○不同意（付款）之意旨，告知乙○○。乙○○回稱
：伊只要黨團書記長，談錢做什麼。嗣宜蘭縣議會第十三屆議員於八十三年三月一日
宣誓就職，隨即進行議長、副議長選舉，選舉結果由甲○○當選議長、丙○○當選副
議長等情。因而撤銷第一審關於甲○○幫助投票行賄罪部分之判決，依想像競合犯改
判論處甲○○於未為公務員時，預以職務上之行為，要求賄賂，而於為公務員後履行
罪刑。另以公訴意旨略以：被告乙○○、丙○○均允諾甲○○所提議，由丙○○給付
賄賂二千四百萬元，以彌補乙○○退選之損失，請乙○○退出副議長之選舉，俟選舉
完畢付款。惟丙○○事後以代價過高，且無力籌款而反悔，並與甲○○相約暫勿讓乙
○○知悉此事，而拖住乙○○，待選舉完畢再予告知。嗣乙○○果投票給丙○○，丙
○○並順利當選為副議長，惟丙○○反悔未予付款等情，因認丙○○涉有刑法第一百
四十四條之投票行賄罪嫌；乙○○涉有同法第一百四十三條第一項之投票受賄罪嫌，
及同法第一百二十三條、第一百二十一條第一項之準受賄罪嫌云云。但經審理結果，
認為不能證明乙○○、丙○○已為允諾，因而撤銷第一審關於乙○○、丙○○部分科
刑之判決，改判乙○○、丙○○無罪，固非無見。
惟查：(一)按刑法第一百二十三條之準受賄罪，須以於未為公務員或仲裁人時，預以職
務上之行為，要求期約或收受賄賂或其他不正利益，而於為公務員或仲裁人後履行者
為構成要件。所謂職務上之行為，係指其職務上所掌理之事務而言。被告等為民選之
縣議員，於宣誓就職後固為依法令從事於公務之人員，然依當時有效之台灣省各縣市
議會組織規程，僅於第四章（即第二十九條至第三十二條）規定有關縣市議會之職權
；縣市議員本身，並無其職務上個人掌理之事務。至於該規程第十條第一項雖規定：
「縣市議會置議長、副議長各一人，由縣市議員以無記名投票分別互選之」，惟此項
規定，僅在明定縣市議會議長、副議長之設置及產生方式，並賦予全體縣市議員有選
舉及被選舉為議長、副議長之權，並非謂互選議長、副議長為縣市議員職務上所掌理
之事務。原判決事實認定：甲○○受黨部人員之託，於前往勸退乙○○競選副議長時
，逕自向乙○○提議，由另一參選副議長之丙○○給付二千四百萬元賄賂作為補償，
請其退出副議長選舉，但為乙○○所拒；嗣甲○○再將該提議告知丙○○，經丙○○
思考結果，亦回覆不能接受，如果無訛。則甲○○之上開行為，能否認為係職務上之
行為？已有研求餘地。又甲○○既僅居間媒介，其本身並非受賄之主體，原判決逕論
以準受賄罪，亦有違誤。(二)刑事訴訟法第九十五條第一款規定：訊問被告應先告知犯
罪嫌疑及所犯所有罪名，罪名經告知後，認為應變更者，應再告知。本件第一審檢察
官對於甲○○（認與丙○○共同投票行賄），係依刑法第一百四十四條之投票行賄罪
嫌提起公訴；然原審係依同法第一百二十三條、第一百二十一條第一項之準受賄罪，
論處罪刑。但於審判期日僅告知起訴書及第一審判決書所載之罪名（見原審更(四)卷第
一五四頁；另第一審對於甲○○係依刑法第三十條第一項、第一百四十四條之幫助投
票行賄罪名論處，見第一審卷第一七三頁），並未依上開規定，告知變更後之罪名，
使甲○○在審判期日得適切行使法律所賦予之防禦權，復未說明依何規定，得就準受
賄罪加以裁判之理由，均有違誤。(三)已受請求之事項未予判決者，其判決當然為違背
法令，刑事訴訟法第三百七十九條第十二款定有明文。本件經第一審判決甲○○、丙
○○、乙○○均有罪後，除甲○○、丙○○、乙○○各自提起上訴外，檢察官亦不服
第一審判決對甲○○、丙○○、乙○○等三人提起上訴。原判決雖在當事人欄將檢察
官列為上訴人，但於撤銷改判時，對於檢察官之上訴，有無理由，全未論及，亦有已
受請求之事項未予判決之違法。(四)證據雖已調查而其內容尚未明瞭者，即與未經調查
無異，如遽行判決，仍屬應於審判期日調查之證據而未予調查。原判決以：甲○○雖
居間媒介，向乙○○提議，由另一參選副議長之丙○○給付二千四百萬元賄賂作為補
償，請其退出副議長選舉，但為乙○○所拒；嗣甲○○再將該提議告知丙○○時，丙
○○經思考結果，亦回覆不能接受。因認丙○○無投票行賄之犯意；乙○○亦無投票
受賄之犯意，爰撤銷第一審科刑之判決，改判諭知丙○○、乙○○無罪。惟依卷內資
料：(1)甲○○受黨部人員之託前往勸退乙○○競選副議長，已於八十三年二月二十六
日晚上在宜蘭縣議會與乙○○密談，當面向乙○○提議，由丙○○給付二千四百萬元
賄賂作為補償，請其退出副議長選舉；待乙○○離去後，甲○○立即聯絡丙○○前來
，告知上情，並請丙○○提出二千四百萬元作為乙○○退選之補償，除據甲○○、丙
○○、乙○○供明在卷外，原判決亦為相同之認定，足見甲○○已居間媒介二千四百
萬元賄賂之事。(2)原判決雖採信被告等之辯解，認為丙○○、乙○○均未接受甲○○
之提議。然甲○○於檢察官偵查中已供稱：「我於八十三年二月二十六日晚上在議會
對歐（耀北）講好後，就打電話叫賴（翰霆）到議會來，我對賴（翰霆）說，我提議
以二千四百萬元讓歐（耀北）退選，錢由賴（翰霆）出，歐（耀北）說可以考慮，賴
（翰霆）答覆我說﹃歐（耀北）可以考慮，我也可以考慮﹄，……開始的時候，他（
指丙○○）有答應，至八十三年二月二十六日深夜，他來我家說六個人就給那麼多錢
，對其他的人怎麼交待，而且是要開台支，要用現金去換，二十七日是禮拜天，湊不
出那麼多錢，暫時用這個條件把他拖住，反正再過一天就要投票了」（見偵字第九五
五號卷第一三四頁）。丙○○亦供稱：「林（榮星）說歐（耀北）為了選副議長花了
一點錢，彌補他一下，二千四百萬元是林（榮星）提出來的」、「林（榮星）叫我交
二千四百萬元的台支，台支一定要用現金去換」、「是林（榮星）叫我交錢的前一天
，我跟林（榮星）報告（無能力支付），……但是我有對林（榮星）說，不要跟歐（
耀北）講，因再過兩天就投票，拖他一下，使他破壞力減小」（見同上卷第一四二至
一四三頁），甲○○與丙○○之前揭供述，經核相符。依其情形，丙○○是否已經同
意行賄，並約定以「台支」支票支付，嗣因金額過高而反悔？即有研求餘地。否則丙
○○如何要求甲○○配合，於選前暫勿讓乙○○知悉不付款之事，以「拖住」乙○○
。(3)乙○○係於八十三年二月二十六日晚上在宜蘭縣議會與甲○○見面，甲○○當面
對之提議，由丙○○給付二千四百萬元作為補償，請其退出副議長之選舉，已據甲○
○、乙○○供明在卷。又法務部調查局宜蘭縣調查站依據檢察官所簽發之通訊監察書
執行監聽，亦於八十三年二月二十八日上午十時五十五分，錄得乙○○之媳婦簡秀珍
與其姊簡春鑾（當時在乙○○服務處任職）之通話內容，簡春鑾問：「錢不是可以退
回來嗎」？簡秀珍答：「錢的部分應當是，……（投下去的）討不回來，也是丙○○
要出」、「因為我們付出去的部分，是丙○○出啦」、「就是我們買票的那部分，丙
○○要給我們」（見偵字第八○六號卷第二宗第一四二至一四三頁）；簡春鑾亦承認
上開錄音，係其與簡秀珍通話無訛（見同上卷第一三八頁）。倘乙○○於八十三年二
月二十六日晚上未答應甲○○之提議，由丙○○給付二千四百萬元作為退選之補償；
則其媳婦簡秀珍何以會知悉上情，並於同年月二十八日上午與簡春鑾在電話中談論「
我們買票的那部分，丙○○要給我們」？綜上所述，關於甲○○所提議，由丙○○向
乙○○投票行賄，及乙○○投票受賄部分，是否已達於期約之程度？原審未予究明，
即遽行判決，亦嫌速斷。以上或為上訴意旨指摘所及，或為本院得依職權調查之事項
，應認原判決仍有撤銷發回更審之原因。
據上論結，應依刑事訴訟法第三百九十七條、第四百零一條，判決如主文。
中      華      民      國    九十二    年      五      月      八      日
                              最高法院刑事第十一庭
                                  審判長法官  呂  潮  澤
                                        法官  白  文  漳
                                        法官  陳  世  雄
                                        法官  孫  增  同
                                        法官  林  開  任
      右正本證明與原本無異
                                              書  記  官
中      華      民      國    九十二    年      五      月     十三     日


司法院資訊處製作；財團法人民間司法改革基金會備份。
